最高法院刑事判決　　　　　　　　　　　　　　　九十一年度台上字第四一八五號
　　上　訴　人　甲○○
右上訴人因偽造有價證券等罪案件，不服台灣高等法院台南分院中華民國八十九年五
月四日第二審判決（八十八年度上訴字第一○五九號，起訴案號：台灣台南地方法院
檢察署八十七年度偵字第一四六八七號、八十八年度偵字第一七九二號，前者原判決
誤載為八十七年度偵字第一四六八二號），提起上訴，本院判決如左：
    主  文
原判決撤銷，發回台灣高等法院台南分院。
　　理  由
本件原判決認定上訴人甲○○自民國八十三年五月至八十七年四月二十日止，擔任台
南市安平區戶政事務所之戶籍員，為依據法令從事公務之人員，利用職務上之機會，
得知曹國仁、陳清華、吳佳珍（起訴書誤繕為鍾佳芳）、李豐裕、邱素珍等人之戶籍
資料，並明知曹國仁、陳清華並無遺失國民身分證申請補發，吳佳珍並未損毀國民身
分證申請補發，竟基於概括犯意，於八十六年八月二十七日、同年九月二日、同年十
月九日，偽造曹國仁、陳清華、吳佳珍補領、換領國民身分證申請書，並偽造以邱素
珍、李豐裕二人為曹國仁、陳清華補領身分證申請書上之證明人，復將該不實申請事
項，以輸入電腦之方式登載於其職務上所掌之國民身分證資料檔上，並持其所偽造曹
國仁、陳清華、吳佳珍、李豐裕、邱素珍等人之印章，蓋用於國民身分證申請書上，
由自己受理上開申請案件，分別黏貼自己及不詳姓名男子、女子之照片於曹國仁、陳
清華、吳佳珍之身分證上，以完成上開內容（照片部分）不實身分證之製作，足以生
損害於曹國仁、陳清華、吳佳珍、李豐裕、邱素珍及戶籍管理之正確性。又於同年十
二月十日以本人名義申請補領身分證，並在申請書證明人欄上，盜蓋前揭偽造之曹國
仁印章，使不知情之台南市安平區戶政事務所承辦人員劉憶瑢，以輸入電腦之方式登
載於其職務上所掌之資料檔上，足以生損害於曹國仁及戶籍管理之正確性。嗣因上訴
人持前開新製作之曹國仁身分證（黏貼自己照片），向地下錢莊業者潘龍玉借款（有
清償之意，無不法所有之意圖）而無法如期清償，潘龍玉持該身分證，循址向曹國仁
追討，另經路人拾得上開變造之吳佳珍身分證，郵寄予吳佳珍本人，曹國仁、吳佳珍
查覺上開身分證上黏貼者非其本人照片，分別向台南市安平區戶政事務所查詢，始查
悉。而上訴人因向潘龍玉借款新台幣（下同）七萬元，無法如期清償本息，竟意圖為
自己不法之所有，於八十六年十一月下旬，在台南市○○路二二四號天寶禮儀有限公
司 (下稱天寶公司 )，竊取王保清（原名為王寶獄）所有台南區中小企業銀行大同分
行 (下稱台南區中小企銀 )、帳號○○六一九｜○號、支票號碼為ＡＷ000000
0號之空白支票一張，並意圖供行使之用，持黃明得原於八十三年八月十八日辦理戶
籍遷移登記，而遺留於台南市安平區戶政事務所內之印章，盜蓋於上開竊得空白支票
之發票人欄上，並於空白支票上偽填發票日八十六年十一月二十八日，票據金額為六
萬五千元後，將上開支票交付予不知情之潘龍玉作為清償欠款之用。嗣因印鑑不符而
退票，始循線查悉等情。因而維持第一審論處上訴人意圖供行使之用，而偽造有價證
券；又連續公務員假借職務上之機會，行使偽造私文書，足以生損害於公眾及他人罪
刑之判決，駁回上訴人在第二審之上訴，固非無見。
惟查：(一)、有罪判決書，應記載對於被告有利之證據不採納之理由，如漏未記載，即
有判決不備理由之違背法令，刑事訴訟法第三百十條第二款、第三百七十九條第十四
款前段規定甚明。原判決雖認上訴人於八十六年十一月下旬在台南市○○路二二四號
天寶公司竊取王保清所有之台南區中小企銀空白支票一張，再盜蓋黃明得遺留於台南
市安平區戶政事務所之印章完成發票行為。惟依卷附天寶公司遺失票據申報書「票據
喪失日期及地點」欄所載為：「於八十六年十一月二十一日發現支票本上缺少兩張空
白支票」 (見二三一號警卷第二頁 )，該公司負責人王保清在偵查中經訊以上訴人有
無去過天寶公司時，供證：「印象中我在辦公室期間沒見過他」，嗣再經訊以：「林
某有無去過你們公司？」時，仍供稱：「印象中沒有」 (見他字卷第十一頁反面、第
十二頁 )；其後又供陳：「我在八十六年十一月二十一日公司要支付貨款時，才發現
支票簿上的票根本未登記，因我使用支票習慣都會登錄在票根，因這兩張未登記，所
以才去掛失」 (見偵字第六○○○號卷第六頁反面 )。是王保清在天寶公司遺失之空
白支票係二張，且其既不曾見過上訴人到天寶公司，則就上訴人否認其有竊取王保清
之空白支票一張及未偽造該支票一節，自屬有利之證據，原審未予審酌，復未說明不
予採納之理由，自有判決理由不備之違誤。(二)、原判決認上訴人曾持偽造之曹國仁身
分證向潘龍玉借款，而無法如期清償，嗣潘龍玉向曹國仁催討始知上情云云。惟原判
決理由中並未說明其憑以認定之依據，已難謂無理由不備之可議。又曹國仁於偵查中
係供證：「因八十七年十二月有人到我家討債，當時我不在，後來他又拿身分證向我
討債，但看我本人與照片不同」 (見偵字第一四六八七號卷第二十頁 )，在原審供證
：「是有人拿身分證去我家討債，但照片不是我的，身分證好像是影本，地下錢莊的
人來討債」 (見原審卷第九一頁反面 )各等語，俱未提及該地下錢莊業者即為潘龍玉
；而潘龍玉於原審亦否認其曾至曹國仁處討債 (見原審卷第七四頁 )。原判決上開認
定，與卷證資料自有未符。又原審於八十九年四月二十七日審判期日更新審判程序，
就其採為判決基礎之陳清華、邱素珍、李豐裕、謝政峰等人之供證筆錄，未踐行調查
程序，此就直接審理主義精神之貫澈，不無瑕疵。上訴意旨指摘原判決不當，非無理
由，應認有發回更審之原因。至原判決不另為無罪諭知部分，基於審判不可分原則，
亦應併予發回。
據上論結，應依刑事訴訟法第三百九十七條、第四百零一條，判決如主文。
中      華      民      國    九十一    年      七      月    二十五    日
                              最高法院刑事第九庭
                                  審判長法官  陳  炳  煌
                                        法官  陳  正  庸
                                        法官  韓  金  秀
                                        法官  吳  信  銘
                                        法官  徐  文  亮
      右正本證明與原本無異
                                              書  記  官
中      華      民      國    九十一    年      七      月    三十一    日
